臺灣高等法院高雄分院刑事判決　　　　　　　　　九十一年度上訴字第一四四五號
　　上　訴　人　戊○○
　　即　被　告
　　選任辯護人　陳豐裕
　　上　訴　人　乙○○
　　即　被　告
右上訴人等因常業詐欺等案件，不服臺灣高雄地方法院九十年度訴字第一八七六號中
華民國九十一年五月三十一日第一審判決（起訴案號：臺灣高雄地方法院檢察署八十
九年度偵字第二一四二０號），提起上訴，本院判決如左：
      主  文
原判決關於戊○○詐欺部分撤銷。
戊○○意圖為自己不法之所有，以詐術使人將本人之物交付，處拘役參拾日，如易科
罰金，以參佰元折算壹日。
其他上訴駁回。
    事  實
一、戊○○於八十九年三月間認識在屏東開設補習之丁○○後，知丁○○有意與其交
    往，視彼此為男女朋友關係，認有機可乘，竟意圖為自己不法之所有，於八十九
    年五月間，打電話向丁○○佯稱其發生車禍，亟需用款，致丁○○不疑有他為圖
    兩人感情順利發展而在上述補習班交付三萬四千元，並於同年七月二十一日當日
    應丁○○之要求，在丁○○所開設之補習班內，將前述自丁○○處所借得之款項
    ，簽發本票一紙並於背面載明「於八十九年九月份開始分期償還」字句後交予丁○○收執，以為擔保，嗣戊○○屆期拒不清償欠款，丁○○至此始知受騙。
二、乙○○與戊○○原係夫妻關係，於八十八年間離婚後仍同住一處，緣戊○○經營
    女用飾品之業務，明知公司未經設立登記，不得以公司名義經營業務或為其他法
    律行為，詎戊○○竟自民國八十九年一月間起，在高雄市楠梓區○○○路一七四
    七巷八六弄二號成立「東資企劃行銷有限公司」（以下簡稱東資公司），並自任
    開發部經理，製作名片，持以對外宣傳該公司之營業項目為通路諮詢、進口精品
    、推廣行銷及企業管理等項，除銷售女用飾品予服飾店家外，並於同年四月間以
    新台幣（下同）五萬元一年期為一單位，每月給付利息百分之五計算，期滿發還
    投資金額，如有續約須從新訂立契約等條件，邀集他人投資東資公司領取百分之
    五利息，而乙○○任職於高雄市苓雅區○○○路三號五樓之二「內政部中華民國
    美滿家庭協進會」（即原名兩性發展協會），明知戊○○以公司名義邀約協會之
    員工甲○○及其男友丙○○投資收取利息，竟基於幫助之意，從中鼓吹甲○○及
    丙○○參與投資，甲○○及丙○○遂於八十九年五月間與戊○○簽訂公司投資契
    約書，各自投資十三萬五千元及十五萬元款項，並自六月份起收取百分之五之利
    息，而違反公司未經設立登記，不得以公司名義經營業務之規定。
三、案經丁○○、甲○○、丙○○訴由臺灣高雄地方法院檢察署檢察官偵查起訴。
    理  由
一、訊據上訴人即被告戊○○矢口否認有前述詐欺丁○○之犯行，辯稱：我與丁○○
    係在兩性發展協會裡認識，她經常打電話給我，是她主動先約我去餐廳吃飯，且
    主動送花給我，從未向丁○○拿過錢，是丁○○在五月三、四日時到我住處借四
    萬元要買教材，她說隔天就會還我，結果隔天表示沒有這麼多錢還我，她要先匯
    錢還我三萬四千元，所以才將我的帳號給她，本票係要教丁○○如何簽發本票才
    寫的示範樣本云云。經查，右揭事實，業據告訴人丁○○指訴綦詳，並有告訴人
    丁○○於八十九年五月五日匯款予被告戊○○三萬四千元之高雄區中小企業銀行
    匯款回條，被告戊○○於八十九年七月二十一日所簽發，並於背面載有「於八十
    九年九月份開始分期償還」字樣之本票一紙在卷可佐；被告戊○○亦不否認收受
    告訴人丁○○上述匯款三萬四千元及簽發本票之事實，雖以該匯款係告訴人丁○○在五月三、四日向其借四萬元買教材所歸還云云為辯，惟此為告訴人丁○○所
    堅決否認，且被告並無法提出告訴人丁○○曾向其借四萬元購買教材之證明，況
    被告如未積欠告訴人丁○○款項，何須簽發本票交付告訴人丁○○並載明償還日
    期之理，是告訴人丁○○前述指訴，應非虛構，被告戊○○自承其並未發生車禍
    ，竟藉著丁○○視其為男女朋友之機會以此理由向告訴人丁○○借錢，事後否認
    有借款且拒不清償，顯見其有不法所有之詐欺意圖甚明，其前述所辯，自係事後
    卸責之詞，不足採信，犯行洵堪認定。
二、又訊據上訴人即被告乙○○矢口否認有前述幫助違反公司法之犯行，辯稱：我在
    八十八年間與被告戊○○離婚後，對戊○○以東資公司名義對外邀他人投資之事
    並不知情云云，惟查共同被告戊○○於原審供承以東資公司名義對外銷售女用飾
    品，及邀集友人黃慧珍、周新春及告訴人甲○○、丙○○等四人投資，並給付百
    分之五利息等情不諱，核與告訴人甲○○、丙○○指述之情節相符，並經證人黃
    慧珍於原審證稱：「我與戊○○已認識十多年，我知道他有開設公司，是我自己
    主動要求要合夥，我投資五萬元，我相信他所以全權交由他處理，我在八十九年
    四月份將五萬元給他，我也知道合夥人有五個人，之後陸續都有領到利息到今年
    五月十五日每個月二千五百元，我知道被告二人之前曾是夫妻關係」等語（見原
    審卷第七十五頁），證人周新春亦證稱：「我與戊○○是滿好的朋友，他向我說
    他有意要開公司，我有興趣想要一起投資，我們討論出來由我投資十萬元，每個
    月都有紅利五千元，當時投資者還有黃慧珍、甲○○、丙○○，我只知道她們投
    資有的五萬、有的十萬，我們股東之間沒有開過會，我在八十九年四月間投資的
    ，我的身分證、印章在簽契約書時有拿出來蓋，從來沒有拿出來說要辦理股東登
    記，投資期限一年就還本了，每個月都有按時支付紅利給我，除了我們四位外我
    不清楚戊○○是否還有找其他人投資，我本金都已拿回來了。當時是否談到虧損
    的問題我不清楚，我們有簽契約，戊○○有要求我不能對外公開我們的投資關係
    ，若我講出去則本金及紅利就沒了，只知道他是要做金飾店，但實際上他做什麼
    我並不清楚。我與甲○○、丙○○是在協會認識，只知她們也有投資，但不知道
    她們投資多少錢，至於戊○○是否另有投資其他事業我就不清楚了」等語（見原
    審卷第一八九至一九○頁）屬實，復有共同被告戊○○與告訴人甲○○、丙○○
    所簽訂之公司投資契約書、高雄區中小企業銀行甲○○活期儲蓄存褶、高雄銀行
    丙○○綜合存款存褶、戊○○各匯紅利所得予甲○○、丙○○之臺灣中小企業銀
    行電匯申請書七紙及郵局匯款執據一紙，出貨單明細表十五紙、估價單十二紙附
    卷可參，證人黃慧珍、周新春及告訴人甲○○、丙○○投資東資公司既均無庸負
    擔虧損之風險，顯見共同被告戊○○僅係以公司名義假合夥之名行借貸之實甚明
    。而被告乙○○雖於八十八年間與共同被告戊○○離婚，然二人仍有夫妻之情，
    且於八十九年八月間再產一子之事實，為被告乙○○所不否認，且共同被告戊○○除邀友人黃慧珍、周新春投資公司外，並經常至被告乙○○任職之兩性發展協
    會（已改名為內政部中華民國美滿家庭協進會）找被告乙○○，被告乙○○對外
    並以共同被告戊○○為其表哥相稱，共同被告簡喜航除藉此機會將其銷售之女用
    飾品在該協會內設一展示櫃寄賣外，並透過被告乙○○之介紹而認識告訴人甲○○、丙○○，被告乙○○並於共同被告戊○○在場之情形下，曾與告訴人甲○○
    在協會內就二人投資共同被告戊○○每月利息所得為計算等情，業據告訴人甲○○、丙○○指述明確，及證人即該協會之理事長陳苡銜於原審審理時證述曾在協
    會內見過被告乙○○與甲○○二人一起在計算之投資所得，共同被告戊○○當時
    亦在場等情屬實（見原審卷第一二八至一二七頁），是共同被告戊○○確有以東
    資公司之名義邀集告訴人甲○○、丙○○、黃慧珍及周新春投資其公司，並給予
    利息，而被告乙○○知情並為鼓吹幫助等事實甚明，被告乙○○前述所辯，顯係
    事後卸責之詞，不足採信，其犯行亦堪認定。
三、核被告戊○○所為，係犯刑法第三百三十九條第一項之詐欺取財罪，公訴意旨認
    被告戊○○係犯刑法第三百四十條之常業詐欺罪，然本件並無證據足認被告戊○○向告訴人丁○○詐欺行為係維生之款項，而賴以為常業，且被告戊○○當時確
    係銷售女用飾品予服飾店，每月營業額約二十萬元等情，除據被告戊○○供明在
    卷外，並經證人即服飾店負責人許瓊藝、張玉玲、曾仁姿、陳麗情、林秀如等證
    述屬實，復有出貨單明細表十五紙、估價單十二紙附卷可參，而被告戊○○此次
    之詐欺犯行係因參與前開協會活動而認識告訴人丁○○後始起意犯之，與其經營
    業務無關，是難認與常業詐欺罪之構成要件相當，惟起訴之常業詐欺罪與詐欺取
    財罪之社會基本事實相同，是起訴法條應予變更。而被告乙○○所為係幫助違反
    公司第十九條第一項未經設立登記不得以公司名義經營業務之規定，應依同法同
    條第二項規定處罰，並依刑法第三十條第二項減輕其刑，又被告乙○○行為後公
    司法已於九十年十一月十二日修正公布，將原公司法第十九條之文字用語為修正
    ，然刑度部分並未予修正，是新舊法比較後，爰依刑法第二條第一項前段之規定
    ，適用修正後之新法，併此敘明。
四、原審對被告戊○○前述被訴部分，予以論罪科刑，固非無見，惟查被告戊○○僅
    於前述時、地詐欺告訴人丁○○一次，其餘部分核與詐欺罪之構成要件不合，詳
    如後述，原審認被告戊○○尚於八十九年六月十五日、七月五日及七月二十六日
    ，連續以公司需資金週轉為由，向丁○○詐欺五萬元、三萬九千元、二萬四千元
    得手，尚有未洽，被告戊○○上訴意旨，否認犯罪，雖無理由，惟原判決既有前
    述可議，仍屬無可維持，應由本院將原判決關於被告戊○○詐欺部分，予以撤銷
    改判，審酌被告戊○○並無前科，所詐騙金額非多等一切情狀，量處拘役三十日
    ，並諭知易科罰金之折算標準。
五、至原審就被告乙○○部分，因而適用修正後公司法第十九條第二項、第一項，刑
    法第十一條前段、第二條第一項前段、第三十條第二項、第四十一條第一項、罰
    金罰鍰提高標準條例第一條前段、第二條之規定，並審酌被告乙○○幫助其前夫
    戊○○未經設立登記，擅自以公司名義對外經營業務，破壞公司管理之正確性，
    犯後飾詞圖卸，未見悔意等一切情狀，量處拘役四十日，並諭知如易科罰金以三
    百元折算一日，其認事用法，均無不合，量刑亦屬適當，被告乙○○上訴意旨，
    否認犯罪，指摘原判決此部分不當，為無理由，應予駁回。
六、公訴意旨另以：被告戊○○於上述時、地，以東資企劃行銷有限公司名義，對外
    以五萬元一年期為一單位，每月（紅利）百分之五計算付息，期滿發回投資金額
    為條件，而對外吸收存款，被告乙○○則基於幫助之犯意，利用其在內政部中華
    民國美滿家庭協進會（即原兩性發展協會）任職之機會，協助被告戊○○加入該
    協會並誘使甲○○、丙○○及其他不特定之社會人士誤信為真，與戊○○簽訂公
    司投資契約書，其中甲○○、丙○○二人均各存入資金十五萬元，被告戊○○乃
    藉此吸收民間存款以資維生，賴以為業，繼之戊○○無清償之意願及能力，先後
    於八十九年六月十五日、七月五日及七月二十六日，向丁○○借款五萬元、三萬
    九千元、二萬四千元，並簽發本票二紙以資取信，致丁○○不疑有他，將款項如
    數交付，嗣戊○○屆期拒不清償欠款，且與乙○○逃匿無蹤，因認被告戊○○係
    犯刑法第三百四十條之常業詐欺罪、銀行法第一百二十五條第一項之非銀行不得
    經營收受存款罪嫌，被告乙○○則論以幫助犯罪嫌云云。本件公訴人認被告戊○○、乙○○二人涉有上述犯行，無非以告訴人丁○○及甲○○、丙○○等人之指
    訴，並有卷附被告戊○○所簽立之公司投資契約書為其主要論據。惟訊據被告戊○○固不否認有於右揭時、地，與甲○○、丙○○等各簽訂公司投資契約書，並
    各收受各十五萬元及十三萬五千元之投資款項，支付渠等百分之五之紅利等事實
    不諱，惟矢口堅決否認有何詐欺及違反銀行法犯行，辯稱：我常去兩性發展協會
    ，在協會裡認識甲○○的，她問我從事何行業，我表示在準備成立公司但資金不
    足，人數也不夠，她就再深入詢問公司性質及利潤如何，我說利潤約一成，我就
    邀甲○○加入成為公司股東，我要她先投資十萬元，先以一年試看看市場反應如
    何，若反應不錯她再一起加入經營再申請登記公司，若市場反應不好則一年到期
    後錢就會還她，這一年當中我每個月給她百分之五的紅利。丙○○與甲○○是男
    女朋友關係，所以他也一併加入。我除邀思茜、丙○○外，另僅邀黃慧珍及周新
    春加入，均是以個人名義為，沒有要詐騙之意及違反公司法、銀行法行為等語。
    被告乙○○則以被告戊○○與甲○○及丁○○間之投資及借貸等情事均不知情等
    語置辯。按犯罪事實，應依證據認定之，無證據不得推定其犯罪事實，又不能證
    明被告犯行者，應諭知無罪之判決，刑事訴訟法第一百五十四條、第三百零一條
    第一項分別定有明文。次按被害人係以使被告受刑事處罰為目的，故其陳述被告
    之犯罪情形，雖非絕對不得採為判決之基礎，但以陳述本身無瑕疵可指，且與事
    實相符者始得為之（最高法院五十六年台上字第六九八號判例參照）；又刑法第
    三百三十九條詐欺罪之成立，係以行為人意圖為自己或第三人不法之所有，以詐
    術使人將本人或第三人之物交付或取得利益為要件，而所謂以詐術使人交付，必
    須被詐欺人因其詐術而陷於錯誤，若其所用之方法，不能認為詐術，亦不致使人
    陷於錯誤，即不構成該罪（最高法院四十六年台上字第二六０號判例意旨參照）
    ；經查：
（一）被告戊○○確有以東資公司名義邀集告訴人甲○○、丙○○、黃慧珍及周新春
      投資其公司，並給付百分之五之利息，而被告乙○○知情並為鼓吹等事實，已
      如前述，惟銀行法第一百二十五條罪責之成立，必須係違反該法第二十九條第
      一項或第二十九條之一之規定，亦即非銀行而經營收受存款、受託經理信託資
      金、公眾財產或辦理國內外匯兌業務者，始為該當。而該法第二十九條第一項
      係規定「除法律另有規定外，非銀行不得經營收受存款、受託經理信託資金、
      公眾財產或辦理國內外匯兌業務」；第二十九條之一則係規定「以借款、收受
      投資、使加入為股東或其他名義，向多數人或不特定之人收受款項或吸收資金
      ，而約定或給付與本金顯不相當之紅利、利息、股息或其他報酬者，以收受存
      款論」，又所謂收受存款，依同法第五條之一規定，係指向不特定之多數人收
      受款項、或吸收資金，並約定返還本金或給付相當或高於本金之行為而言，而
      本件之投資人數僅黃慧珍、周新春及告訴人甲○○、丙○○等四人，且黃慧珍
      及周新春又均係被告二人之友人，告訴人甲○○則與被告乙○○為同事關係，
      丙○○又係因女友甲○○之故，方參與本件之投資，此業據被告戊○○、乙○○、告訴人及證人黃慧珍、周新春分別供明在卷，該四位債權人既或為被告戊○○熟識之友人，或與被告乙○○同事關係，足見本件之債權人為特定之人，
      其非屬上開銀行法所定之不特定之人，且其人數僅有四人，依銀行業務之性質
      ，亦難認係銀行法所定之多數人，而與銀行法第一百二十五條之構成要件有間
      ，自難遽以該罪相繩。
（二）又被告戊○○雖以未經登記之東資公司名義向告訴人甲○○及丙○○邀約投資
      並給付百分五之利息，惟被告戊○○於取得投資款項後，曾於告訴人甲○○在
      八十九年九月間表明需二萬元款項急用時，立即應返還二萬元予告訴人甲○○
      ，且均按月給付利息予告訴人甲○○、丙○○至八十九年十二月止，此為被告
      及告訴人甲○○、丙○○所不否認，並有告訴人之存褶及被告匯予告訴人之電
      匯申請書附卷可參，若被告有為自己不法之意圖，豈會按月支付利息，並應告
      訴人甲○○之要求返還二萬元而致其詐騙所得減損之理；況另二投資人黃慧珍
      、周新春之支付利息均正常，且被告戊○○於該二人投資期滿後亦將本金返還
      ，益徵被告等應無詐欺之故意甚明。嗣被告戊○○雖於九十年一月份起即未再
      支付利息，惟此乃因被告戊○○遭另一告訴人丁○○告提出詐欺之告訴，告訴
      人甲○○及丙○○將二人與被告戊○○間之投資事項告知於丁○○，而與彼此
      先前之公司投資契約條款內明訂守秘之約定有違之故，此亦為告訴人甲○○、
      丙○○所是認，是被告戊○○本於該契約之條款而暫不給付利息，亦難認其主
      觀上即有不法所有之意圖；況被告戊○○於原審審理中已將告訴人甲○○、丙○○二人之投資本金全數歸還，益證本件僅係民事糾葛之問題，核與詐欺罪之
      構成要件有間。
（三）又告訴人丁○○雖指訴被告戊○○於八十九年六月十五日、七月五日及七月二
      十六日，分別向其借款五萬元、三萬九千元、二萬四千元未還，惟並未具體指
      陳被告戊○○如何施用詐術手段，且被告戊○○與告訴人丁○○在兩性發展協
      會認識後，曾經交往一段時日，此為告訴人丁○○所不否認，且證人鍾桂美於
      原審亦證稱：「我的小孩在丁○○的補習班裡補習，丁○○曾向我介紹說她與
      戊○○間是朋友關係」等語，復有中華電信被告戊○○之通聯紀錄記載其二人
      多次通話之紀錄及告訴人丁○○寄予被告戊○○提及因懷念已死亡之母親致精
      神無法集中而記錯約會時間乙事表示歉意之信函各一紙附卷足憑，則朋友間因
      應急互通有無之金錢借貸，顯難遽認係詐欺，此外復查其他極樍之證據足資證
      明被告戊○○有何公訴人所指之違反銀行法及此部分詐欺犯行，被告戊○○此
      部分之犯罪既不能證明，則被告乙○○被訴幫助之犯行亦不成罪，本應為被告
      戊○○、乙○○此部分無罪之諭知，惟因公訴人認此部分與前述違反公司法及
      詐欺取財之論罪科刑部分有想像競合犯及常業犯之裁判上及實質上之一罪關係
      ，爰不另為無罪之諭知，附此敘明。
據上論斷，應依刑事訴訟法第三百六十八條、第三百六十九條第一項前段、第三百六
十四條、第二百九十九條第一項前段、第三百條，刑法第三百三十九條第一項、第四
十一條第一項，罰金罰鍰提高標準條例第一條前段、第二條，判決如主文。
本案經檢察官陳國全到庭執行職務。
中    華    民    國      九十一      年      十一      月     二十一   日
                              臺灣高等法院高雄分院刑事第七庭
                                  審判長法官  李春昌
                                        法官  莊飛宗
                                        法官  黃憲文
右正本證明與原本無異。
檢察官如不服本判決應於收受本判決後十日內向本院提出上訴書狀，其未述上訴理
由者，並得於提起上訴後十日內向本院補提理由書狀（均須按他造當事人之人數附繕
本)「切勿逕送上級法院」。
                                      書記官  黃英彥
中    華    民    國      九十一      年      十一      月     二十一   日
附錄：本判決論罪科刑法條：
刑法第三百三十九條第一項
意圖為自己或第三人不法之所有，以詐術使人將本人或第三人之物交付者，處五年以
下有期徒刑、拘役或科或併科一千元以下罰金。
修正後公司法第十九條
未經設之登記，不得以公司名義經營業務或為其他法律行為。
違反前項規定者，行為人處一年以下有期徒刑、拘役或科或併科新臺幣十五萬元以下
罰金，並自負民事責任；行為人有二人以上者，連帶負民事責任，並由主管機關禁止
其使用公司名稱。
